最高法院刑事判決　　　　　　　　　　　　　　　　九十一年度台上字第六七三號
　　上　訴　人　甲○○
　　選任辯護人　葉源龍律師
　　　　　　　　許文彬律師
右上訴人因偽造文書案件，不服台灣高等法院花蓮分院中華民國八十八年十一月二十
三日第二審判決 (八十七年度上訴字第三二○號，起訴案號：台灣花蓮地方法院檢察
署八十六年度偵字第二六七四號），提起上訴，本院判決如左：
    主  文
原判決關於甲○○部分撤銷，發回台灣高等法院花蓮分院。
　　理  由
本件原判決認定上訴人甲○○為花蓮縣花蓮地政事務所（下稱花蓮地政事務所）測工
，與黃坤保（業經原審判決確定）為舊識。黃坤保因營商需款週轉，乃欲向花蓮縣吉
安鄉農會（下稱吉安鄉農會）辦理抵押貸款，惟因其所有之花蓮縣吉安鄉○○段一二
七六、一二七六之五、一二七六之十二、一二七六之十三地號四筆土地坐落位置呈Ｔ
字型，且其中部分土地屬於既成巷道及畸零地，利用價值不高，恐不能獲准核貸，乃
央請上訴人提供不實地籍圖謄本，藉以矇騙吉安鄉農會辦理貸款審核之承辦人員，俾
能順利取得高額貸款。上訴人竟意圖為黃坤保不法之所有，與黃坤保基於犯意之聯絡
，利用其於民國八十四年二月間在花蓮地政事務所輪值擔任圖庫留守人員，負責辦理
影印及繪製地籍圖謄本業務之機會，於八十四年二月二十七日黃坤保向花蓮地政事務
所申請地籍圖謄本時，將比例尺五百分之一之「膠片地籍圖」影印後，再以不詳方法
，將地籍圖上位處狹長既成巷道，無甚經濟價值之前開一二七六之五地號土地，移登
至原為一二七七地號國有土地之位置上；原一二七六之五地號之位置，則變造為一二
七六之十四地號；原一二七六之十四地號土地，則在圖上整筆塗掉，再重新影印，以
造成前開四筆土地可合併為足供建屋之大塊空地假象，繼依一般作業慣例，填上日期
、申請地號，並在「描繪員蓋章」欄及「校對蓋章欄」分別蓋用其本人及測量員林啟
富之印章後，由黃坤保前往領取。黃坤保旋於八十四年三月間，持此不實地籍圖謄本
，向吉安鄉農會辦理抵押貸款，致吉安鄉農會承辦貸款審核人員鍾國城陷於錯誤，誤
認上開土地具有擔保之價值，因而同意核貸新台幣五百萬元，足生損害於花蓮地政事
務所對地籍管理之正確性及吉安鄉農會等情。因而撤銷第一審關於上訴人部分之判決
，改判論處上訴人共同行使公務員明知為不實之事項，而登載於職務上所掌之公文書
罪刑，固非無見。
惟查：(一)、有罪判決書之事實欄，為適用法令之依據，應將法院依職權認定與犯罪構
成要件有關之事項，詳記於事實欄，然後於理由內逐一說明其憑以認定之證據，使事
實及理由兩相一致，方為合法。而共同正犯之成立，以有犯意之聯絡，及行為之分擔
為要件。此項要件自應於事實欄內為詳實之記載，然後於理由內說明其憑以認定之證
據，始稱適法。原判決事實欄雖認定黃坤保恐不能獲准核貸，乃央請上訴人提供不實
地籍圖謄本，及上訴人意圖黃坤保不法之所有，而與之基於犯意之聯絡云云。惟理由
欄並未說明其憑以認定黃坤保央請上訴人提供不實地籍圖謄本，暨上訴人與黃坤保如
何基於犯意聯絡之依據及理由，僅記載因上訴人與黃坤保「堅詞否認犯罪，致無從查
知渠等間勾串之細節」云云 (見原判決第八頁末行至次頁首行），致使判決失其依據
，且有理由不備之違法。又原判決以不實地籍圖謄本右邊之土地坐落，係上訴人填寫
，即認左邊之圖示必係上訴人所塗改，亦未說明其憑以認定之依據，同屬可議。(二)、
原判決雖以抄錄時發生錯誤，衡情固屬難免，惟其錯誤之型態，不外乎將地號誤寫或
漏寫，絕不致將一筆地號寫為二筆地號，而黃坤保之申請書上僅記載吉安仁義一二七
六之十二地號，不實地籍圖謄本上所記載之地號卻為「一二七一」及「一二七六之十
四」，與黃坤保所申請之地號無一相同，且憑空多出一筆地號，資為其判斷上訴人抄
錄土地坐落標示並非誤寫之論據 (見原判決第八頁第六至十六行）。惟依卷附黃坤保
之地籍圖謄本抄錄申請書所載 (見原審卷一第一四二頁），其上原有「一二七六之十
四」及「一二七六之十二」兩筆地號，但前者填載後復塗改刪除；而黃坤保於原審經
訊以：「上面塗改處是否當場改的？」時，供稱：「應該是當場改的」 (見原審卷二
第四十頁），則其所謂「當場改的」，茍係領件當時始塗改刪除，上訴人即無將一筆
地號填寫為二筆，及所載僅其中一筆不符，則能否謂非「衡情固屬難免」之誤寫所致
，即非全無研求餘地。原審未究明黃坤保係於地籍圖謄本抄錄申請書送件或領件時，
塗刪其上原載之「一二七六之十四」地號部分，遽認上訴人抄錄時憑空多出一筆地號
，乃其利用職務之便竄改云云，自嫌速斷。(三)、有罪判決書，應記載對於被告有利之
證據不採納之理由，如漏未記載，即有判決不備理由之違背法令，刑事訴訟法第三百
十條第二款、第三百七十九條第十四款前段規定甚明。原判決係認黃坤保以其所有之
仁義段一二七六、一二七六之五、一二七六之十二、一二七六之十三地號四筆土地，
向吉安鄉農會辦理抵押貸款，則上訴人於前揭地籍圖謄本所填載之「一二七一」及「
一二七六之十四」地號，並非黃坤保據以向花蓮縣吉安鄉農會辦理抵押貸款之地號，
何以會使該農會辦理貸款審核人員陷於錯誤，原判決並未說明其認定之依憑，已有理
由不備之可議。而上開農會之法務人員賴文吉於原審證述，放款之審查主要是依據地
籍圖謄本，客戶提出之謄本只要圖裡有該地號即可，土地坐落欄未載地號，亦無須補
正等語 (見原審卷二第六頁反面）。即依據膠片地籍圖影印之比例尺五百分之一之地
籍圖謄本，土地坐落欄縱使漏未記載，對於辦理抵押貸款並無任何影響。再者，蔡宗
霖於原審經訊以：「如果被告將偽造之地籍圖謄本及申請書夾著放在你桌上，你是否
會查覺有問題？」時，證稱：「我不會查覺，並在上面填寫地號及日期並蓋章」 (見
原審卷一第一二八頁），則上訴人茍與黃坤保勾串，能否謂須由其自行填載地號，始
可達渠等目的，要非無疑。又花蓮地政事務所秘書林貴福於原審勘驗時，供稱：「如
果有人已申請一張謄本在外變造，以後再向本所人員要求增加份數，當時承辦人員可
能圖便利又重新印一份」 (見原審卷一第一四一頁）。則前揭供證，就上訴人否認有
與黃坤保勾串而變造地籍圖謄本，均屬有利之證據，原判決未予審酌，復未說明不予
採納之理由，難謂無判決不備理由之違法。(四)、原判決論述花蓮地政事務所核發地籍
圖謄本之作業流程為「依正常情形，前揭在地籍圖謄本上填寫地號及蓋章之工作，均
係由蔡宗霖負責，但蔡宗霖較為忙碌或臨時不在位置上時，則由他人幫忙（代寫地號
及代蓋印章）等情，已經證人即蔡宗霖、測量員林啟富在偵審中一再證述不虛」 (見
原判決第七頁末四行），則本件地籍圖謄本之地號標示，既係上訴人值班時，幫忙蔡
宗霖填載，即屬正常作業程序之範圍；乃原判決復論以「被告甲○○並非在正常作業
程序下在前開不實地籍圖謄本上填寫土地坐落標示，堪可認定」云云 (見原判決第八
頁第十五至十六行 )，亦有判決理由矛盾之違誤。上訴意旨指摘原判決關於甲○○部
分不當，非無理由，應認有發回更審之原因。
據上論結，應依刑事訴訟法第三百九十七條、第四百零一條，判決如主文。
中      華      民      國    九十一    年      一      月    三十一    日
                              最高法院刑事第十庭
                                  審判長法官  陳  炳  煌
                                        法官  陳  正  庸
                                        法官  韓  金  秀
                                        法官  吳  信  銘
                                        法官  徐  文  亮
      右正本證明與原本無異
                                              書  記  官
中      華      民      國    九十一    年      二      月      五      日
